【裁判字號】    99,國,4
【裁判日期】    990618
【裁判案由】    國家賠償
【裁判全文】
臺灣臺北地方法院民事判決                 99年度國字第4號
原      告  庚○○
訴訟代理人  己○○
被      告  台北市自來水事業處
法定代理人  丁○○
訴訟代理人  戊○○
            丙○○
            辛○○
受  告知人  浤工程有限公司
法定代理人  乙○○
受  告知人  旺旺友聯產物保險有限公司
法定代理人  甲○○
上列當事人間請求國家賠償事件，本院於民國99年6月2日言詞辯
論終結，判決如下：
    主  文
被告應給付原告新臺幣柒拾肆萬伍仟零玖拾柒元，及自民國九十
八年八月二十九日起至清償日止，按年息百分之五計算之利息。
原告其餘之訴駁回。
訴訟費用由被告負擔百分之十八，餘由原告負擔。
本判決第一項於原告以新台幣貳拾肆萬捌仟元為被告供擔保後，
得假執行；但被告如以新臺幣柒拾肆萬伍仟零玖拾柒元為原告預
供擔保，得免為假執行。
原告其餘假執行之聲請駁回。
    事實及理由
一、按當事人得於訴訟繫屬中，將訴訟告知於因自己敗訴而有法
    律上利害關係之第三人，民事訴訟法第65條第1項定有明文
    。經查，本件原告主張被告施工管理之路面不平致其發生車
    禍，請求被告負國家賠償責任，被告抗辯原告發生事故之路
    面坑洞係其包商浤工程有限公司（下稱浤公司）施工所
    致，依被告與浤公司間之承攬契約第55條第2款約定，浤
    公司之履約，有不法侵害第三人合法權益時，應由浤公
    司負責處理並承擔一切法律責任（本院卷(一)第45頁），而浤
    公司並就其施工向旺旺友聯產物保險股份有限公司（下稱
    旺旺友聯公司）投保，依浤公司與旺旺友聯公司間之保險
    契約第2條第1項約定，被保險人浤公司在施工處所或毗臨
    地區，於保險期間內，因營建本保險契約承保工程發生意外
    事故，致第三人體傷、死亡或財物受有損害，被保險人依法
    應負賠償責任而受賠償請求時，旺旺友聯公司對被保險人負
    賠償之責（本院卷(一)第49-50頁），則被告如受敗訴判決，
    浤公司與旺旺友聯公司將受有不利益，渠等於本件訴訟即
    有法律上之利害關係。從而，被告聲請訴訟告知浤公司及
    旺旺友聯公司為訴訟參加，揆諸前揭法條規定，於法尚無不
    合，應予准許。而浤公司及旺旺友聯公司於受告知訴訟後
    並未到庭，亦未提出任何書狀陳述意見，併此敘明。
二、原告主張：原告於民國96年12月21日下午10時40分許，騎乘
    車號CPW-752號重型機車，行經臺北市○○○路5號前時，該
    路段因被告所屬單位施工回填不實而有坑洞，致原告人車倒
    地，臉部、左膝、雙手等多處受有嚴重擦傷和裂傷。被告為
    系爭路段施工單位之管理機關，對於上開公有公共設施顯有
    疏於管理維護之情形，經與被告協商請求國家賠償未能達成
    協議，爰依國家賠償法第3條第1項，請求被告賠償原告所受
    之損失包括薪資損失新臺幣（下同）40,700元、住院看護費
    用11 3,600元、定期往返醫院治療之車資14,985元、醫療費
    用375,242元、機車修理費10,500元、醫療用品費3,340元、
    精神慰撫金350萬元等語。並聲明：(一)被告應給付原告
    4,058,367元，暨自起訴狀繕本送達之翌日起至清償日止，
    按年息5%計算之利息。
    (二)願供擔保，請准宣告假執行。
三、被告則以：因被告曾於系爭路段委託浤公司為工程之施作
    ，而得肯認被告就此事故之發生可歸責，然原告主張之賠償
    金額顯不合理，且未提出證據證明其主張。又原告對於此事
    故亦有未注意車前狀況之與有過失，故原告應負擔3成比例
    之責任分擔等語，茲為抗辯。並聲明：(一)原告之訴駁回。(二)
    如受不利判決，願供擔保請准宣告免為假執行。
四、兩造不爭執事項：
  (一)被告曾於96年12月21日在臺北市○○○路5號前事故路段，
    委由第三人浤公司承攬施工，浤公司並向第三人旺旺友
    聯公司投保營造綜合保險。（見被證4、被證5）
  (二)原告於96年12月21日下午10時40分，駕駛車號CPW-752號普
    通重型機車，行經臺北市○○○路5號前之事故路段，因其
    前車輪壓及路面坑洞致摔倒受傷。依本件道路交通事故調查
    報告表中記載：「天候：晴，光線：夜間（或隧道、地下道
    、涵洞）有照明，事故位置：慢車道，路面狀況：(1)柏油、
    (2)乾燥、(3)有坑洞，號誌：無號誌，道路障礙：(1)無障礙物
    、(2)其他，主要傷處：多數傷，保護裝備：戴安全帽或繫安
    全帶（使用幼童安全椅），行動電話：未使用，駕駛資格情
    形：有適當之駕照，飲酒情形：未飲酒，車輛撞擊部位：不
    明」。且經臺北市政府警察局交通警察大隊分析原告涉嫌未
    注意車前狀況。
五、得心證之理由
    按公有公共設施因設置或管理有欠缺，致人民生命、身體或
    財產受損害者，國家應負損害賠償責任。國家賠償法第3條
    第1項有明文。又維護道路之平坦無瑕，乃管理機關之基本
    義務，以確保行車用路人無庸因躲避坑洞而有臨時轉彎或緊
    急煞車之情事，本件原告主張被告於系爭路段施工期間未確
    實將路面填平而留有多處坑洞，復未盡管理之責，在系爭坑
    洞前主動採取任何警示或保全措施，致原告騎乘至該處時發
    生車禍事故而受有身體及財產之損害，依上開規定，國家應
    負賠償責任，又依同法第9第2項之規定，應以被告為賠償義
    務機關等情，為被告所不爭執。至原告因被告上開管理疏失
    得請求賠償之數額若干，以下析論之。
  (一)薪資損失部分：
    按當事人主張有利於己之事實者，就其事實有舉證之責任，
    民事訴訟法第277條前段定有明文。原告主張其為大專學生
    ，事故發生前於中華郵政工讀，因事故發生致其有66日無法
    工作，故請求被告賠償薪資損失40,700元（最低基本工資18
    ,500元÷30×66日＝40,700元）云云，為被告所否認，自應
    由原告就此有利於己之事實盡舉證之責。原告雖主張，依卷
    附原告之財產所得調件明細表所示(本院卷二第56、87頁)，
    原告於96年間確有薪資所得，而勞工保險局亦核准66日薪資
    之職業傷病事故給付，且原告僅以最低薪資標準請求被告賠
    償，已盡舉證之責云云。然依上開所得資料及勞工保險局之
    回函所載，原告固曾於96年間曾受僱於全國加油站股份有限
    公司及宣信股份有限公司，然此並無從證明原告於96年12月
    21日事故發生時，確有於中華郵政公司打工及其薪資額度，
    且縱始原告於事發時確有受僱於上開任一公司，原告亦未提
    出證據證明其於受傷請假期間，雇主確有66日未發放薪資致
    其受有66日之薪資損失，是應認原告就此部分之薪資損失請
    求，尚無所據。
  (二)看護費用部分：
    原告主張其因系爭事故先後住院2次即96年12月22日起至97
    年1月16日、97年1月24日起至同年2月2日，共計36日，其間
    因無自理生活起居而須聘請看護照料，故支出看護費113,60
    0等語，為被告否認，抗辯原告無受看護之必要及質疑原告
    主張之費用之合理性等語。經本院就原告住院期間需否看護
    及合理之費用標準等事項，函詢原告住院之臺北市立聯合醫
    院，該院函覆略以：原告住院期間，因足部有傷口，不事宜
    活動，有看護較佳，視病患個人之需求而定，據院方看護工
    資料表所示，全日看護工為每天1,900元等語，有該院99年4
    月7日北市醫仁字第09931271600號函在卷可稽（本院卷二第
    95 頁），堪認原告住院16日期間，確有聘用全日看護之必
    要，是依上述看護費用標準計算，原告得向被告請求之看護
    費用賠償金額應為68,400元（計算式：＄1,900×36＝＄68,
    4 00元），始為妥適，逾此範圍之請求，則無理由。至被告
    抗辯依原告之住院護理紀錄單所示，原告住院期間某些期日
    係由原告父母親執行照護，顯見原告實際並未聘用看護云云
    。然按親屬間之看護，縱因出於親情而未支付該費用，然其
    所付出之勞力，顯非不能以金錢為評價，此種基於身分關係
    之恩惠，自不能加惠於加害人，而應比照一般看護情形，認
    被害人受有相當看護費之損害，命加害人賠償，始符民法第
    193條第1項所定「增加生活上需要」之意旨，最高法院89年
    度台上字第1749號判決要旨可資參照。是縱認被告上開所辯
    屬實，原告亦非不得請求其所受相當於看護費之損害賠償，
    是被告此部分抗辯，並無理由。
  (三)交通費用部分：
    原告主張其因行動不便，需搭乘計程車往返住家及醫院，共
    計37次（97年1月14日至98年11月30日），每次往返之計程
    車車資為405元（往210元+返195元），共計14,985元，固提
    出金額分別為210元、195元之計程車收據2紙為證（見調解
    卷第13頁），惟為被告所否認，認原告實際支出之計程車損
    失僅有上開收據所示之405元（210+195＝405），而被告既
    未能提出其他收據或證據證明其確實有因就醫而支出計程車
    車資14,985元，則依舉證責任分配之法則，應認原告得請求
    之交通費用應以405元為限，逾此部分之請求，尚無所據。
  (四)醫療費用部分：
    原告主張其於96年12月21日系爭事故發生起至98年6月16日
    間陸續至臺北市立聯合醫院、國軍松山總醫院、國防醫學院
    三軍總醫院看診，支出醫療費65,242元，且經國軍松山總醫
    院、國防醫學院評估結果，其將來需支出右下肢疤痕整型費
    用16萬元、臉部整型醫療費用15萬元，共計受有375,242 元
    之醫療費損失等情，業據其提出醫療費用收據、診斷證明書
    等件在卷可憑（調解卷第14-41頁），可認其此部分請求為
    有理由。被告雖辯稱上開載有整型費用估價之診斷證明書係
    在98年4月份開立，距離本件事故發生已經一年多，無法證
    明此評估之整型傷部確係系爭事故所造成云云，然依原告於
    事發當日急診之病歷單所示，其圖示顯示原告受傷之部位為
    右眼皮、人中、右腳腳踝及足背，該圖示旁之文字並記載「
    上唇裂傷至口腔內…上唇皮膚因摩擦致缺損，傷口內有許多
    小石頭，右踝有大片深擦傷和裂傷…」等語，核與上開國防
    醫學院三軍總醫院、國軍松山總醫院於98年4月間開立診斷
    證明書上所載之受傷部位「右側足背及踝部摩擦性灼傷，經
    植皮手術後疤痕增生」、「兩側臉部不對稱，上唇及人中收
    縮性疤痕，右眼雙眼皮消失，手及腳背肥厚性疤痕」相同，
    有台北市立聯合醫院99年4月7日北市醫仁字第09931271600
    號函所附之病歷、診斷證明書2份在卷可稽（調解卷第40、4
    1頁、本院卷二第98頁背面），是被告辯稱原告需整型之部
    位與本件受傷部位不同，非系爭事故所造成云云，洵非可採
    。
  (五)機車修繕費部分：
    按不法毀損他人之物者，被害人得請求賠償其物因毀損所減
    少之價額；而負損害賠償責任者，除法律另有規定或契約另
    有訂定外，應回復他方損害發生前之原狀，且債權人得請求
    支付回復原狀所必要之費用，以代回復原狀，民法第196條
    、第213條第1項、第3項分別定有明文。又請求賠償物被毀
    損所減少之價額，得以修復費用為估定之標準，但以必要者
    為限（如修理材料以新品換舊品，應予折舊），最高法院77
    年5月17日民事庭總會決議要旨可資參照。經查，原告所有
    之系爭車號AA3-899號機車因本件事故受損，支出機車修理
    費用為10,500元，且該10,500元均屬零件費用，有發票1紙
    在卷可佐（見調解卷第42頁），因此係更換新品應予折舊，
    依行政院86年12月30日行政院台（86）財字第52053號令發
    布之修正固定資產耐用年數表及行政院45年7月31日台（45
    ）財字第4180號函公布之固定資產折舊率表所示，機器腳踏
    車之折舊年限為3年，依定率遞減法折舊率為千分之五三六
    。其最後一年之折舊額，加計歷年折舊累積額，其總和不得
    超過該資產成本原額之十分之九。復參酌營利事業所得稅查
    核準則第95條第6項規定：「固定資產提列折舊採用平均法
    或定律遞減法者，以一年為計算單位，其使用期間未滿一年
    者，按實際使用之月數相當於全年之比例計算之，不滿一個
    月者，以一月計。」。經查，系爭機車出廠年月為93年8 月
    ，有交通部機器腳踏車行車執照1紙在卷可參（見本院卷二
    第88頁），距本件交通事故發生日96年12月21日已有3年個4
    月，依上開規定，應扣除折舊9,450元（計算式：10,500元
    ×0.9＝9,450元），即原告得請求之修車費損失為1,050元
    （10,500-9,450=1,050），其超過上開金額之請求，不應准
    許。
  (六)慰撫金部分：
    按慰藉金之多寡，應斟酌雙方之身份、地位、資力與加害之
    程度及其他各種情形核定相當之數額。其金額是否相當，自
    應依實際加害情形與被害人所受之痛苦及雙方之身份、地位
    、經濟狀況等關係決定之。本件原告因被告於系爭路段路面
    施工時疏於管理而受有臉部撕裂傷、擦傷、上唇穿透性挫裂
    傷並皮膚缺損、右下肢深度擦傷併軟組織壞死及異物崁等傷
    害，有診斷證明書可考（見調解卷第11頁），受此打擊，精
    神上必感到相當之痛苦。又查原告係75年出生，事發時正於
    臺北科技大學就讀，96年、97年所得分別為77,588元、102,
    094元，名下無不動產，有稅務電子閘門財產所得調件明細
    表可憑（見本院卷二第54-58頁），被告則為公家機關等一
    切情狀，認原告請求精神慰撫350萬元，顯屬過高，應以30
    萬元為適當公允。逾此範圍，即不應准許。
  (七)綜上，原告因被告單位疏於管理系爭路面所受之損害合計為
    745,097元。（計算式：交通費405元+看護費68,400元+醫療
    費用37 5,242元+機車修理費1,050元+慰撫金30萬元＝745,0
    97元）
  (八)被告雖抗辯，原告就路面狀況於有注意可能之情形下而疏未
    注意，就本案事故之發生與有過失云云，為原告所否認。然
    按維護道路之平坦無瑕，乃施工管理機關之基本義務，行車
    用路人行經無特別警告標示之路段，本得信賴路面係平坦安
    全，無庸因躲避坑洞而有臨時轉彎或緊急煞車之情事，而得
    將注意力集中於前方及四周車輛或行人行進等狀況。本件被
    告於系爭路段施工時未確實將路面填平造成路面存有多處坑
    洞，卻未在系爭坑洞前主動採取任何警示或保全措施，又系
    爭路段為鋪設柏油之路面，有道路交通事故調查表可稽（卷
    二第39頁），原告自有正當理由信賴系爭路面係平坦無缺陷
    ，而無庸為躲避坑洞將視線停留於地面而冒未注意前方車況
    之風險，是難認原告未閃躲系爭坑洞造成事故發生有何過失
    可言。此外，被告復未提出其他具體證據證明原告就本件事
    故之發生或損害之擴大有何過失，其主張原告就系爭事故與
    有過失，應依過失比例分攤責任云云，並無理由。
六、從而，原告依國家賠償法第3條第1項規定，請求被告給付原
    告745,097元及自起訴狀繕本送達翌日即98年8月29日起至清
    償日止，按年息5％計算之利息之範圍內，為有理由，應予
    准許。原告逾此部分之請求，則為無理由，應予駁回。
七、兩造陳明願供擔保，聲請宣告假執行或免為假執行，經核原
    告勝訴部分，於法並無不合，爰分別酌定相當擔保金額准許
    之。至原告敗訴部分，其假執行之聲請失所依據，爰併予駁
    回。
八、本件為判決之基礎已臻明確，兩造其餘主張、陳述並所提證
    據，經審酌後，認與本件判決之結果不生影響，爰不再一一
    論述，附此敘明。
九、訴訟費用負擔之依據：民事訴訟法第79條。
中    華    民    國    99    年    6     月    18    日
                  民事第五庭    審判長法  官  薛中興
                                      法  官  胡宏文
                                      法  官  莊書雯
以上正本係照原本作成
如對本判決上訴，須於判決送達後20日內向本院提出上訴狀
中    華    民    國    99    年    6     月    18    日
                                      書記官  謝梅琴

司法院資訊處製作；財團法人民間司法改革基金會備份。
